---
editor_options: 
  markdown: 
    wrap: 72
---

# Análisis Exploratorio de Datos

<https://dplyr.tidyverse.org/>
<https://dplyr.tidyverse.org/articles/dplyr.html>
<https://r4ds.had.co.nz/transform.html>

-   Descargar a local desde directorio Datasets de CV, un dataset
    descargado del repositorio UCI: breast-cancer.data, y
    breast-cancer.names1.csv (nombres de las columnas)

-   Usar el paquete `dplyr`, otro de los paquetes centrales del
    denominado *tidyverse*.

-   En `tidyverse` - `dplyr`

-   Instalar `tidyverse`

-   Cargar paquete `tidyverse`

## Importación de datos

-   Importa en R el fichero **breast-cancer.data**.
-   Colocar los nombres al dataset que están en
    **breast-cancer.names1.csv**.

```{r}
library(tidyverse)
breast.cancer <- read.csv("data/breast-cancer.data", header=FALSE)
breast.cancer.names1 <- as.vector(read.csv("data/breast-cancer.names1.csv", sep=""))
breast.cancer.names1  <- c("Recurrencia",breast.cancer.names1$Class )
colnames(breast.cancer) <- breast.cancer.names1 
```

## `dplyr` para Manipulación de Datos

`dplyr` is a grammar of data manipulation, providing a consistent set of
verbs that help you solve the most common data manipulation challenges:

5 funciones clave de `dplyr`:

-   Escoger observaciones (filas) según sus valores (`filter()`) -
    filtrar, consultar las filas según condiciones, etc.
-   Reordenar las filas (`arrange()`).
-   Seleccionar variables por su nombre (`select()`).
-   Añadir nuevas variables como función de variables ya existentes
    (`mutate()`).
-   Encontrar valores representativos de cada variable (`summarise()`).

Estas se combinan con: `group_by()` which allows you to perform any
operation "by group".

Todos estos verbos funcionan de la misma manera:

-   El primer argumento es un dataframe.
-   Los demás argumentos describen qué hacer con el dataframe, usando
    los nombres de las variables (columnas) sin necesidad de utilizar
    comillas.
-   El resultado es un nuevo dataframe.

### Backends

In addition to data frames/tibbles, dplyr makes working with other
computational backends accessible and efficient. Below is a list of
alternative backends:

-   dtplyr: for large, in-memory datasets. Translates your dplyr code to
    high performance data.table code.

-   dbplyr: for data stored in a relational database. Translates your
    dplyr code to SQL.

-   sparklyr: for very large datasets stored in Apache Spark.

### Filtrado de filas con `filter()`

`filter()` extrae un subconjunto de las observaciones (filas), basándose
en los valores de una o más columnas.

Argumentos: - nombre del dataframe - expresiones (lógicas) para filtrar
el dataframe

> > extraer las filas del dataset para los pacientes que el tumor ha
> > sido recurrente

> > extraer las filas del dataset que tienen cancer en el pecho
> > izquierdo, no radiadas y de edad 40 a 49

```{r, echo=FALSE,eval=FALSE}
filter(breast.cancer, breast=="left",age=="40-49",irradiat=="no" )

indices <- breast.cancer$breast=="left" & breast.cancer$age=="40-49" & breast.cancer$irradiat=="no"
breast.cancer[indices,]

```

> > extraer las filas del dataset con edad menor de 35 años y que tienen
> > cancer en el pecho izquierdo

## Ordenar filas con `arrange()`

Para ordenar con `arrange()` indicar columnas por las que ordenar ascendentemente, en caso de querer descendente: `desc(variable)`.


Ejemplo: 

```{r}

breast.cancer1 <- filter(breast.cancer, breast=="left",age=="40-49",irradiat=="no" )

breast.cancer1 <-  arrange(breast.cancer1,age, desc(inv_nodes))

#breast.cancer1 <-  select(breast.cancer1, -c(deg_malig), menopause)

brcan_data <- mutate(breast.cancer,
       dist_grado_peor = 4-deg_malig
)

breast.cancer1 <- breast.cancer %>% 
                filter(breast=="left",age=="40-49",irradiat=="no" )%>% 
                arrange(age, desc(inv_nodes)) %>% 
                mutate(dist_grado_peor = 4-deg_malig)

res_deg_malig <-   breast.cancer %>% 
  as_tibble()%>%
  select(deg_malig)%>%
  summarise(num_casos=n(),
            distintos=n_distinct())



kableExtra::kable(res_deg_malig)

groups_deg_malig <-   breast.cancer %>% 
  group_by(deg_malig)%>% 
    summarise(
    n = n(),
    media = mean(deg_malig, na.rm = TRUE), 
    lasuma=sum(deg_malig)
  ) 


kableExtra::kable(groups_deg_malig)
 

```

> > reordenar el dataset según el tamaño del tumor

> > reordenar el dataset según el tamaño del tumor y el grado de que
> > tiene el tumor

> > reordenar el dataset según el tamaño del tumor (pero descendiente) y
> > el grado de maligno que tiene el tumor - ayuda - desc(columna)

> > extraer los 10 pacientes con pre-menopausia, con mayor tamaño de
> > tumor y menor número de nodos invasores y ordenados por edad.

### Selección de columnas `select()`

-   seleccionar únicamente aquellas variables en las que estamos
    interesados - ayuda - select(dataset, col1, col2, col3)

> > Seleccionar del dataset las columnas clase, tamaño de tumor y grado
> > de tumor

Podemos seleccionar intervalos de columnas (de col1 a col4):

```{r, eval=FALSE}
s1 <- select(dataset, col1:col4)
s1
```

-   'deseleccionar' columnas - NO SELECCIONAR COLUMNAS

```{r, eval=FALSE}
select(s1, -c(col1))
```

Otros argumentos interesantes `select()`:

-   `everything()`, es mover algunas columnas o variables al principio
    del dataframe.

```{r, eval=FALSE}
select(dataset, col5, col6, everything())
```

-   `starts_with('abc')`: encuentra todas las columnas cuyo nombre
    comienza por "abc".

-   `ends_with('xyz')`: encuentra todas las columnas cuyo nombre termina
    en "xyz".

-   `contains('ijk')`: para seleccionar las columnas cuyo nombre
    contenga la cadena de caracteres "ijk".

Y otras funciones más complejas (que filtran las columnas por
*expresiones regulares*), que se pueden ver al hacer `?select`.

## Añadir o renombrar variables con `mutate()`

El verbo `mutate()` se usa para añadir nuevas columnas al final del
dataframe.

> > añadimos columna **dist_grado_peor** que es 4 menos el grado de
> > malignidad.

```{r eval = FALSE}
brcan_data <- mutate(breast.cancer,
       dist_grado_peor = 4-deg_malig
)

breast.cancer <- mutate(breast.cancer,num_pacientes_similares=0)

kableExtra::kable(breast.cancer)
```

-   añadir una columna **media_tumor** que tenga el valor medio de los
    valores almacenados en variable **tumor_size**

### `rename()`

-   función `rename()`, que, internamente, se comporta como `select()`,
    pero guardando todas las variables que no se mencionan
    explícitamente:

```{r, eval=FALSE}
rename(brcan_data, dist_degree_worst = dist_grado_peor)
```

### Uso del operador `%>%`

-   `%>%` utiliza la salida del término que hay a la izquierda del
    símbolo `%>%` como primer argumento de la función que está a la
    derecha de dicho símbolo.

-   `x  %>% f(y)` es igual que hacer `f(x, y)`

```{r, eval=FALSE}
brcan_data %>% 
  filter(breast == "left")
```

```{r,eval=FALSE }
br1 <- brcan_data %>% 
  filter(breast == "left" & age == "30-39") %>% 
  select(deg_malig, tumor_size, everything()) %>% 
  arrange(desc(deg_malig),tumor_size)  
  br1[1:5,]
  
  kableExtra::kable(br1)
```

```{r,eval=FALSE }
brcan_data %>% 
  filter(breast == "left" & age == "30-39") %>% 
  top_n(5,desc(deg_malig))
```

```{r,eval=FALSE }
brcan_data %>% 
  filter(breast == "left" & age == "30-39") %>% 
  select(age,tumor_size,deg_malig) %>% 
  top_n(5,desc(deg_malig))
```

### Otros verbos auxiliares

#### `summarize()`

```{r}
res_deg_malig <-   breast.cancer %>% 
  as_tibble()%>%
  select(deg_malig)%>%
  summarise(num_casos=n(),
            distintos=n_distinct())
 

kableExtra::kable(res_deg_malig)

```

-   n() contar
-   n_distinct() valores únicos
-   mean(), min(), max()
-   first(), last(), nth()

#### `group_by()`

summarize se suele usar con group by

```{r}
groups_deg_malig <-   breast.cancer %>% 
  group_by(deg_malig)%>% 
    summarise(
    n = n(),
    media = mean(deg_malig, na.rm = TRUE)
  ) 

kableExtra::kable(groups_deg_malig)

```

#### `slice()`

> > Usando `slice()` extraer los 10 pacientes con pre-menopausia, con
> > mayor tamaño de tumor y menor número de nodos invasores y ordenados
> > por edad.

```{r}
breast.cancer%>% 
    slice(1:10)
```

#### `transmute()`

Si sólo se desea guardar las nuevas variables, se puede usar la función
`transmute()`:

```{r, eval=FALSE}
brcan_data <- transmute(brcan_data,
       dist_grado_peor = 4-deg_malig
)

kableExtra::kable(brcan_data)
```

### Operaciones con dos tablas

<https://dplyr.tidyverse.org/articles/two-table.html>

## Proyecto Starwarks

Usando el dataset **starwarks** que está en paquete dplyr:

1.  Obtener los 10 humanos más viejos, masculinos, con planeta natal
    Tatooine.

```{r,eval=FALSE,echo=FALSE}
data(starwars)
sw <- filter(starwars, gender == "male", species == "Human", homeworld == "Tatooine")
sw <- arrange(sw,birth_year)[1:10, ]
sw

starwars %>%
 filter(species=="Human" & gender == "masculine" & homeworld == "Tatooine") %>%
 arrange(birth_year) %>%
 slice(1:10)

```

2.  Encontrar a aquellos personajes de ojos azules y rubios/as de
    especie humana, procedentes de Tatooine, ordenados por edad de menor
    a mayor. Calcular su altura media.

```{r,eval=FALSE,echo=FALSE}

human_blue <- filter(starwars, eye_color=="blue")
human_blue <- arrange(human_blue, desc(birth_year)) %>% summarize(mean(height))
 

```

3.  Encontrar aquellos personajes de especie Human o Naboo y calcular
    una variable con los valores pesado o ligero (si su massa es mayor
    que 79 es pesado). Mostrar las variables name, height mass y
    heavyorlight y ordenar por mass de mayor a menor.

```{r,eval=FALSE,echo=FALSE}
starwars %>% filter(species %in% c("Human", "Naboo")) %>%
mutate(heavyorlight = ifelse(mass >= 79, "heavy", "light")) %>% subset(select = c("name", "height", "mass", "heavyorlight")) %>% arrange(desc(mass))

```

4.  Calcular el indice de masa corporal de todos los personajes
    (eliminando los que tienen masa o altura NA). A continuación mostrar
    el nombre, altura, masa y IMC de cada personaje, con orden de IMC
    descendente.

```{r,eval=FALSE,echo=FALSE}
sw <- starwars[!is.na(starwars$height) & !is.na(starwars$mass),  ]
sw <- mutate(sw, IMC = mass/((height/100)*(height/100)))
sw <-select(sw, name:mass, IMC)
sw <- arrange(sw,desc(IMC))
sw
```

```{r JEAN PAUL4,eval=FALSE,echo=FALSE}
starwars$bmi <- (starwars$mass / (starwars$height)^2)*10000

bmi <- starwars %>%
  na.omit() %>%
  select(name, height, mass, bmi) %>%
  arrange(desc(bmi))

bmi %>% 
  datatable(style = 'bootstrap', options = list(pageLength=page.length, scrollX=TRUE)) %>%
  formatRound(columns=c('height', 'mass', 'bmi'), digits=dig)
```

5.  Obtener los personajes cuya única nave fuese un X-wing y ordenarlos
    de forma descendente según su masa

```{r,eval=FALSE,echo=FALSE}
onlyXWing <- filter(sw, starships=="X-wing")
onlyXWing <- arrange(onlyXWing, desc(mass))
onlyXWing
```

6.  Obtener los personajes de masa superior a la media de las masas,
    obviando valores nulos, y ordenarlos de forma decreciente.

```{r,eval=FALSE,echo=FALSE}
list <- filter(sw, mass>mean(na.omit(sw$mass)))
list <- arrange(list, desc(mass))
list
```

7.  Obtener las alturas medias de los personajes con el campo "gender"
    igual a "female", "male" y "hermaphrodite", ignorando NA.

```{r,eval=FALSE,echo=FALSE}
data(starwars)
sw <- starwars[!is.na(starwars$gender) ,]
sw <- group_by(sw, gender)
sw <- summarise(sw, meanOfHeight=mean(height, na.rm=TRUE))
sw <- sw[1:3,]
sw
```

8.  Filtrar por las especies que sean "Droid", ordenados por altura
    descendiente y masa. Reemplazar las masas y alturas con valor NA por
    1 y mostrar solo la media de todas esas masas y la mediana de esas
    alturas.

```{r,eval=FALSE,echo=FALSE}
#filtrado por especie

swd <- starwars%>%filter(species == "Droid")

#mostrar ordenados por altura descendiente y masa
arrange(swd, desc(height),mass)


#sustitución de la masa y altura con valores NA por 1
swd$mass[which(is.na(swd$mass))] <- 1
swd$height[which(is.na(swd$height))] <- 1


#Cálculo de media de la masa y mediana de la altura
swd%>%summarise(mean(mass),median(height))
```

```{r JEAN PAUL1,eval=FALSE,echo=FALSE}
droids <- starwars %>%
  filter(species == "Droid") %>%  
  arrange(desc(height), mass) %>%
  mutate(mass = replace(mass, is.na(mass), 1),
         height = replace(height, is.na(height), 1)) %>%
  summarise(avg_mass = mean(mass),
            avg_height = median(height))
  
droids %>% 
  datatable(style = 'bootstrap', options = list(pageLength=page.length, scrollX=TRUE)) %>%
  formatRound(columns=c('avg_mass', 'avg_height'), digits=dig)
```

9.  Sacar aquellas filas con las cadenas "Jedi" ó "Clones" en la columna
    films. Agrupar por homeworld y sacar la media de la columnas height
    y mass (por separado). Reemplazar los valores NA en la columna mass
    por 0.

```{r,eval=FALSE,echo=FALSE}
#sacar filas con las cadenas indicadas a través de la función grepl (para expresiones regulares)
#agrupar por homeworld

sw <- starwars %>% filter(grepl("Jedi",films) | grepl("Clones",films))%>% group_by(homeworld)

#sustituir los valores NA por 0 en mass
sw$mass[which(is.nan(sw$mass))] <- 0

#media de altura y masa para cada homeworld
sw <- sw%>%summarize(mean_height = mean(height, na.rm =T) , mean_mass = mean(mass)) 

sw
```

```{r JEAN PAUL 2,eval=FALSE,echo=FALSE}
films <- starwars %>%
  filter(grepl("Jedi|Clones", films)) %>% 
  group_by(homeworld) %>%
  mutate(height = replace(height, is.na(height), 0),
         mass = replace(mass, is.na(mass), 0)) %>%
  summarize(avg_height = mean(height, na.rm = TRUE),
            avg_mass = mean(mass, na.rm = TRUE), 
            count=n()) %>% 
  mutate(homeworld = replace(homeworld, is.na(homeworld), "Unknown")) %>%
  arrange(homeworld)

films %>% 
  datatable(style = 'bootstrap', options = list(pageLength=page.length)) %>%
  formatRound(columns=c('avg_height', 'avg_mass'), digits=dig)
```

10. Filtrar los datos de aquellos personajes que hayan aparecido solo en
    la película "Return of the Jedi"y que tengan un mundo natal,
    ordenados por peso. Para ello transforma los valores NA en 0.

```{r A1,eval=FALSE,echo=FALSE}
arrange(filter(mutate(starwars, mass = coalesce(mass, 0)), films %in% list("Return of the Jedi") & !is.na(homeworld)), desc(mass))
```

```{r JEAN PAUL3 ,eval=FALSE,echo=FALSE}
people <- starwars %>%
  filter(films == "Return of the Jedi") %>%
  drop_na(homeworld) %>%
  mutate(mass = replace(mass, is.na(mass), 0)) %>%
  arrange(desc(mass))

people %>% 
  datatable(style = 'bootstrap', options = list(pageLength=page.length, scrollX=TRUE)) %>%
  formatRound(columns=c('height', 'mass'), digits=dig)
```

11. Seleccionar los humanos que midan más de 170 cm y que hayan salido
    en Attack of the Clones, agrupandolos por homeworld obviando los NA
    y hallar la media de sus pesos sustituyendo los NA por la mediana y
    mostrarlos en orden descendiente.

```{r,eval=FALSE,echo=FALSE}
#filtrar por especie y película + agrupar por homeworld
sw2 <- starwars %>% filter(species == "Human", height > 170, grepl("Attack of the Clones",films))%>%group_by(homeworld)

#sustituir valores na
sw2$mass[which(is.na(sw2$mass))] <- median(starwars$mass, na.rm = T)

#ordenar
arrange(sw2%>% summarise(mean_mass = mean(mass)),desc(homeworld))

```

12. Encontrar para cada homeworld cuantas especies diferentes lo habitan
    y ordenalos de mayor a menor variedad. Controlar que no se tiene en
    cuenta NA como especie

```{r,eval=FALSE,echo=FALSE}
data(starwars)
sw <- starwars[!is.na(starwars$homeworld),]
sw <- group_by(sw, homeworld)
sw <- summarise(sw, numSpecies=n_distinct(species, na.rm=TRUE))
sw <- arrange(sw, desc(numSpecies))
```

```{r,eval=FALSE,echo=FALSE}
species <- starwars %>% 
  select(homeworld, species) %>% 
  na.omit() %>%
  group_by(homeworld) %>% 
  count(homeworld, species) %>%
  arrange(desc(n))

species %>% 
  datatable(style = 'bootstrap', options = list(pageLength=page.length, scrollX=TRUE))
```

13. Filtrar a los personajes mayores de 25, y luego ordenarlos por el
    número de películas en el que aparecen (dato que no viene
    directamente y tenemos que obtenerlo).

```{r,eval=FALSE,echo=FALSE}

sw2 <- sw
sw2$birth_year[(is.na(sw2$birth_year))] <- 5
Elegidos <- which(sw2$birth_year>25)
MasDe25 <- sw2[Elegidos,]
NFilms <- lengths(MasDe25$films)
length(NFilms)
MasDe25$NFilms <- NFilms
MasDe25 <- arrange(MasDe25,NFilms,height)
MasDe25
```

14. Encontrar cuantas especies diferentes habitan cada homeworld y
    ordenarlos de mayor a menor variedad, controlando que NA no es una
    especie.

```{r,eval=FALSE,echo=FALSE}
homeworlds <- unique(sw$homeworld)

computar.especie <- function(HW){
  mundo <- filter(sw, homeworld==HW)
  num <- (unique(na.omit(mundo$species)))
  return(c(Homeworld=HW,Specie=num,Diversity=length(num)))
}


DiversidadMundos <- lapply(homeworlds, computar.especie)
sol3 <- as.data.frame.AsIs(DiversidadMundos, check.names=TRUE)
sol3
##Obtenemos los mundos con sus razas y su diversidad, pero el set
##de datos resultante no se como convertirlo en algo con lo que poder operar


```

```{r,eval=FALSE,echo=FALSE}

computar.especie <- function(HW){
  mundo <- filter(sw, homeworld==HW)
  num <- (unique(na.omit(mundo$species)))
  return(c(Homeworld=HW,Specie=num,Diversity=length(num)))
}
computar.Diversidad <- function(HW){
  mundo <- filter(sw, homeworld==HW)
  num <- (unique(na.omit(mundo$species)))
  return(Diversity=length(num))
}
mundos <- unique(sw$homeworld)
diversidad <- lapply(mundos, computar.Diversidad)
diversidad <- as.numeric(diversidad)
mi.set <- data.frame(mundos,diversidad)
mi.set <- arrange(mi.set, desc(diversidad))
mi.set


```

15. De todos los personajes de Star Wars filtrar por los que tengan
    `mass` mayor o igual a 70, agruparlos por `species` y `gender` y
    calcular la media de `height` de estos (eliminando los valores NA
    previamente). Mostrar el resultado ordenado de mayor a menor altura

```{r,eval=FALSE,echo=FALSE}
big.mass <- filter(starwars, mass>=70)
grouped <- group_by(big.mass, species, gender)
mean.by.group <- summarise(grouped, height=mean(height, na.rm = T))
result <- arrange(mean.by.group,desc(height))
result
```

16. 

-   Filtrar por aquellos personajes que tienen los ojos azules y un
    *homeworld* y *birth_year* asignados (diferentes de NA)
-   Añadir una columna ficticia en la que se indica la edad que tendrían
    si no hubiesen muerto y actualmente estemos en 2019, es decir,
    restar a 2019 su año de nacimiento
-   Agrupar según el país dónde viven
-   Obtener como resultado la media de los valores height, mass y la
    columna edad previamente calculada
-   Ordenar por la columna mass de forma descendentemente

```{r,eval=FALSE,echo=FALSE}
blue.eyes <- filter(starwars, eye_color=="blue", !is.na(homeworld), !is.na(birth_year))

age.now <- mutate(blue.eyes, age=2019-birth_year)

grouped.by.country <- group_by(age.now, homeworld)

mean.height.mass.age <- summarise(grouped.by.country, height=mean(height), mass=mean(mass), age=mean(age))

arranged.by.mass <- arrange(mean.height.mass.age, mass)
arranged.by.mass
```

17. 

-   Sustituir los valores NA del peso y la altura por la media de todos
    los pesos y alturas respectivamente.
-   Filtrar los humanos cuyo peso sea mayor o igual a 70, agrupados por
    homeworld,
-   calcular la mediana de la altura y el número de humanos de cada
    homeworld.
-   Ordenar por número de humanos que hay en cada homeworld.

```{r,eval=FALSE,echo=FALSE}
without.na <- starwars
without.na[is.na(without.na$mass),"mass"] <- mean(without.na$mass, na.rm=T)
without.na[is.na(without.na$height),"height"] <- mean(starwars$height, na.rm=T)
big.mass.human <- filter(without.na, species=="Human", mass >=70)
grouped.human <- group_by(big.mass.human, homeworld)
grouped.mean.count <- summarise(grouped.human, count=n(), median.height <- median(height))
ordered.number <- arrange(grouped.mean.count, count)
ordered.number
```

18. 

-   Obtener todos los humanos, quitando los que su altura es NA
-   Añadir una columna con la diferencia entre su altura y la altura
    media de los humanos
-   Agrupémoslos por su homeworld y la columna nueva pasa a ser la media
-   Obten las 3 homeworld que están más por debajo de la media

```{r,eval=FALSE,echo=FALSE}
humans <- filter(starwars, species=="Human", !is.na(height))
difference.height <- mutate(humans, difference=height-mean(height))
homeworld.grouped <- group_by(difference.height, homeworld)
ranking.homeworlds <- summarise(homeworld.grouped, difference=mean(difference))
ranking.homeworlds <- arrange(ranking.homeworlds, difference)
ranking.homeworlds <- head(ranking.homeworlds, 3)
### Si hubiese pedido los 3 mayores sí que lo podría haber hecho con top_n
ranking.homeworlds
```
